臺灣屏東地方法院刑事判決　　　　　　　　　　　　　九十二年度易字第七五九號
　　公　訴　人　臺灣屏東地方法院檢察署檢察官
　　被　　　告　庚○○
　　選任辯護人　許清連
　　　　　　　　鄭淑貞
右列被告因違反區域計劃法等案件，經檢察官提起公訴（九十二年度偵字第五六號、
第四五三○號號），本院判決如左：
    主  文
庚○○無罪。
    理  由
一、公訴意旨略以：被告庚○○明知屏東縣里港鄉○○段第七○二、第七○三地號土
    地，係屬一般農業區農牧用地，非經申請核准不得變更土地使用，竟覓得人頭己○○，將該二筆土地所有權登記於己○○名下，並於九十年五月一日先向土地名
    義人己○○承租上開土地，取得該等土地使用權，其乃於九十一年僱工該處土地
    開採砂石，形成長約七十公尺、寬約四十公尺、深約二公尺之坑洞，於九十一年
    六月十二日上午一時許，為警會同縣政府人員查獲，庚○○遲至同年八月二十三
    日，始將上開土地恢復原狀（此部分業經九十二年偵字第一一四號不起訴處分確
    定）。庚○○於該次被查獲後為迴避犯行，竟基於違反區域計劃法之概括犯意，
    與乙○○本於犯意之聯絡，於九十一年八月一日，推由乙○○（另行審結）出面
    與己○○訂立租約，旋於九十一年九月二十日前某段時間，共同開挖該土地之砂
    石，遺有長約六十公尺、寬約二十五公尺、深約二、五公尺之坑洞，乙○○復陸
    續於該等土地濫採砂石，於九十一年十一月二十九日僱用綽號「勇仔」駕駛推土
    機挖擷該土地，並親自在現場指揮營業大貨車進出，現場遺有長約二十三公尺、
    寬約十八公尺、深約二、五公尺之坑洞，乙○○經屏東縣政府於九十一年十一月
    二十九日，以九十一屏府地用區字第○○○一八八號諭令於九十一年十一月三十
    日前恢復原狀，非但未為恢復，復繼續挖採，又於九十一年十二月五日，為警查
    獲，現場遺有坑洞長約八十公尺、寬約五十公尺、深約三公尺，再經屏東縣政府
    於九十一年十二月五日，以九十一屏府地用區字第○○○二三六號諭令於九十一
    年十二月六日二十四時前恢復原狀，惟其仍未回復原狀。庚○○為使乙○○脫身
    ，復以新台幣三萬元代價，獲得戊○○（同一案件判決確定另為不起訴處分）應
    允，其於九十一年十二月十五日由戊○○與己○○訂立契約，擔任上開土地之承
    租人，實際上仍由乙○○僱工續為開挖，迄九十一年十二月十六日十時三十分許
    ，丁○○駕駛鏟土機，甲○○、丙○○分別駕駛營業大貨車，為警查獲（以上三
    人業已審結），現場呈圓形坑洞，長約八十公尺、寬約六十六點一公尺、深達五
    點一公尺，續經屏東縣政府於九十一年十二月十六日以九十一屏府地用區字第○○○一九三號，諭令乙○○於九十一年十二月十七日前恢復原狀，迄九十二年五
    月二十四日止，仍未恢復原狀。檢察官另函請屏東縣政府補對庚○○為限期恢復
    原狀之處分，經該府於九十二年七月九日以九十二年府地用字第○九二○一○七
    二八三號限令於九十二年七月三十一日以前恢復原狀，迄九十二年八月二十五日
    仍未恢復原狀，因認其涉犯區域計劃法第二十二條之罪嫌。
二、按犯罪事實應依證據認定之，無證據不得認定其犯罪事實；又不能證明被告犯罪
    者，應諭知無罪之判決，刑事訴訟法第一百五十四條第二項、第三百零一條第一
    項分別定有明文。又按刑事訴訟法上所謂認定犯罪事實之證據，係指足以認定被
    告確有犯罪行為之積極證據而言，如未能發現相當證據或證據不足以證明，自不
    能以推測或擬制之方法，以為裁判基礎，最高法院二十九年上字第三一０五號及
    四十年台上字第八十六號分別著有判例；而認定不利於被告之證據須依積極證據
    ，苟積極證據不足為不利於被告事實之認定，即應為有利被告之認定，更不必有
    何有利之證據，最高法院三十年上字第八一六號判例可資參照。若證據資料在經
    驗科學上或論理法則上尚有對被告就為有利之存疑，而無從依其他客觀方法排除
    此項合理之可疑，即不得以此資料作為斷罪之基礎，且刑事訴訟制度受「倘有懷
    疑，則從被告之利益為解釋」、「被告應被推定為無罪」之原則所支配，故得為
    訴訟上之證明者，無論為直接或間接證據，須客觀上於一般人均不致有所懷疑而
    達於確信之程度者，始可據為有罪之認定，倘其證明尚未達於「確信」之程度，
    而有合理可疑存在時，即難據以為被告不利認定，換言之，在法律判斷上，即不
    能為被告有罪之認定。
三、本件公訴人認被告庚○○涉犯上述罪嫌，係以（一）、證人戊○○指稱：住在里
    港鄉茄苳腳之「茂仔」要伊當土地之承租人，伊出面向地主承租。（二）、庚○○原承租該土地期間自九十年五月一日起至九十三年四月三十日止，其在同年六
    月間被查獲，乃改由乙○○承租，期間自九十一年八月一日起至九十三年七月三
    十一日止，乙○○被查獲後，改由戊○○承租，三紙之土地租賃契約書內容格式
    均同，顯然具有延續性。（三）、乙○○於警訊及偵查中就承租土地租金來源之
    供述不符，可見其並無租賃之事實，僅在幫庚○○規避責任，且乙○○就同村之
    庚○○亦指認無誤等，為其主要論據。訊據被告庚○○堅決否認上述犯行，辯稱
    ：「我第一次被查獲後就沒僱工在上址挖掘土地，我並沒有找己○○、乙○○、
    戊○○等人充當人頭，是他們個人行為，與我無關，且我的房屋早已被法院查封
    拍賣，已不住在該處，縣政府九十二年七月間命恢復土地原狀之公文我也沒收到
    ，不知道有此公文等語。經查：
（一）、區域計畫法第二十二條犯罪之成立，係以行為人經主管機關限期令土地利用
        人變更使用或拆除建築物恢復原狀，而未於期限內為之者，為犯罪構成要件
        之一。第三人既未受主管機關命恢復原狀之處分，縱該第三人與受處分人間
        存有某種關係（如親戚、朋友），該命恢復原狀之行政處分效力亦不能及於
        第三人，受處分人如未限期恢復原狀，亦僅受處分人構成刑責，與第三人無
        涉，此乃當然之解釋。本件屏東縣政府固於九十一年十一月二十九日以九一
        屏府地用字第○○○一八八號、同年十二月五日以九一府地用字第○○○二
        三六號、十二月十六日以九一府地用字第○○○一九三號函，限令乙○○於
        十一月三十日、十二月六日、十二月十七日前恢復原狀，有上開屏東縣政府
        函在卷可稽，然上開函令僅寄發予乙○○，並未寄發予被告庚○○（上開函
        令之正本收文者僅有乙○○一人），屏東縣政府既未發函通知被告庚○○將
        上述土地回復原狀，被告庚○○即非該次區域計畫法第二十二條所稱之行為
        人，此部分自難令負區域計畫法第二十二條之罪責。
（二）、公訴人另以本件有刑法第三十一條第一項構成身分犯之適用，因此行政處分
        之第三人即被告亦應負刑責云云。惟刑法第三十一條第一項所謂因無身分或
        其他特定關係成立之罪，其共同實施或教唆幫助者，雖無特定關係，仍以共
        犯論，其前提仍須無身分關係之人參與有身分關係之人之犯罪，因有此身分
        關係之存在，始將此罪責擴及於原本無身分關係之人。就本件而言，立於行
        政處分之第三人即被告根本未接受上開三次命恢復原狀之行政處分，其無何
        恢復土地原狀之作為義務，不論從作為或不作為觀之，其未參與受處分人即
        乙○○之犯罪行為，自難援引刑法第三十一條第一項之例，認被告亦應負其
        罪責。
（三）、據證人己○○稱：「其之身分證係在九十年六月間交予一位姓李的友人，姓
        名不詳，只知道他住高雄，長相特徵約五十三歲，膚黑，頭髮很長，一百七
        十公分等語」，被告身高一百六十公分，當時年紀為四十一歲，住屏東縣里
        港鄉，與證人己○○所描述之特徵明顯不符。乙○○於本院審理時更稱：「
        土地是我友人老李幫我辦漁保時所登記，老李不是庭上之庚○○，土地有先
        出租給庚○○、然後再租給乙○○」等語。公訴人認被告以己○○充當人頭
        ，顯屬無稽。
（四）、證人戊○○雖指稱：住在里港鄉茄苳腳之「茂仔」要伊當土地之承租人，伊
        出面向地主承租等語。然「茂仔」是否即為庚○○其人，實有疑問，另被告
        庚○○之綽號為「山仔」，已據其供述明白（九十三年六月二十三日審判筆
        錄），核與同案告乙○○證稱庚○○為「山仔」之情形相符（見偵查卷第一
        ○一頁），何況證人戊○○於本院審理時亦證稱：「茂仔並非被告庚○○」
        ，並當庭指證確認無誤，則公訴人以茂仔與庚○○名字相似即認定所謂之「
        茂仔」即庚○○本人，應係出於推測，不足為憑。
（五）、證人己○○分別於九十年五月一日、九十一年八月一日、九十一年十二月十
        五日先後與庚○○、乙○○、戊○○訂立書面租約，前面二份契約書之格式
        、字體與最後一份契約書之格式、字體明顯不同，有該三份契約書影本在卷
        可稽，公訴人認為三份契約書內容格式均相同，顯非屬實；再者，本件出租
        人既為同一人，其先後將土地出租予庚○○、乙○○，因此均使用相同格式
        之契約書，亦符合一般之交易實情，此有如一般商家在一定交易期間均使用
        相同格式之收據、票據等，乃極正常合理之舉，公訴人卻以作為不利於被告
        之認定，應非妥適。
（六）、同案被告乙○○於警偵訊及本院調查中均指稱該土地係其本人向己○○所承
        租等語（九十一年十二月十六日警訊筆錄、九十二年四月三日、五月二日偵
        查筆錄、本院九十三年四月四日訊問筆錄）。而己○○確有將土地出租予乙○○之事實，亦據其供述至明，已如前述，雖乙○○就承租土地之租金來源
  供述前後有所差異，但尚難以此遽以否定其租約之事實，又乙○○於偵查中
        固就檢察官提示之被告庚○○之相片為指認，然其亦僅指認該相片之人為庚○○本人，並未指出庚○○有何從事不法情事，有該偵查筆錄可考，而乙○○與庚○○認識，當可輕易指認，不足為奇，自難以乙○○有指認相片，即
        認為其有指證被告庚○○犯罪。
（七）、被告庚○○住所地為屏東縣里港鄉○○村○○路十一號，已於八十八年九月
        間遭高雄區中小企業銀行申請本院查封拍賣，並點交予第三人林正必，業經
        本院調取八十八年度執字第六三八號民事執行卷審查無誤，並有查封拍賣筆
        錄等可憑，被告因房屋遭拍賣，已搬移至附近友人之工寮居住，業據其供承
        明白，而屏東縣政府九十二年七月九日府地用字第○九二○一○七二八三號
        違反區域計劃法處分書，係以寄存送達之方式送達至其上開武洛路十一號原
        住所地，本院向當地大平派出所查詢被告是否有前往拿取該恢復原狀處分書
        ，據大平派出所稱當年均未登記，故無此項資料等語，有查詢回覆表可參，
        被告之房屋既遭拍賣點交予第三人，該行政處分又對該址為寄存送達，被告
    辯稱並未收受該處分書，尚屬可採，其既不知有是項命恢復原狀之行政處分
        ，縱事後查知未遵期恢復原狀，要無違反區域計劃法之故意可言。
四、綜上所述，被告對乙○○個人違反限期恢復土地原狀之違法部分，法律上不能強
    要其同負罪責，另本件尚無充分證據足以認定其以己○○、乙○○、戊○○為人
    頭從事不法行為，又其於九十二年七月間並未接該受行政處分，自不知內容，應
    無故意可言，難以區域計畫法第二十二條之罪責。此外復查無其他確切證據足證
    被告確有公訴人所指上述犯行，其犯罪即屬不能證明，爰為其無罪之諭知。
據上論斷，應依刑事訴訟法第三百零一條第一項，判決如主文。
本案經檢察官黃莉琄到庭執行職務。
中      華      民      國      九十三      年      九      月    九    日
                                      臺灣屏東地方法院刑事第二庭
                                          審判長法  官  黃國永
                                                法  官  林昌義
                                                法  官  翁世容
右正本證明與原本無異。
如不服本判決應於收受本判決送達後十日內向本院提出上訴書狀，其未敘述上訴理由
者，並得於提起上訴後十日內向本院補提理由書狀（均須按他造當事人之人數附繕本
 ）「切勿逕送上級法院」
                                                書記官   林鴻仁
中      華      民      國      九十三      年      九      月    九    日
